臺灣高等法院刑事判決　　　　　　　　　　　　　九十一年度上易字第二四０八號
　　上　訴　人
　　即　自訴人　甲○○　女，四.
　　自訴代理人　壬○○　男，四.
　　被　　　告　子○○　女，四.
　　選任辯護人　林添進律師
　　被　　　告　戊○○　男，四.
　　　　　　　　丙　○
　　　　　　　　乙○○　女，四.
　　　　　　　　辛○○　男，五.
　　　　　　　　庚○○　男，三.
　　　　　　　　丑○○　女，四.
右上訴人因詐欺案件，不服臺灣板橋地方法院九十年度自字第三一七、三四四號，中
華民國九十一年六月十三日第一審判決提起上訴，本院判決如左：
    主  文
原判決關於子○○、戊○○、丙○、乙○○、辛○○、庚○○、薛家慧部份均撤銷。
本件自訴不受理。
    理  由
一、自訴意旨略以：自訴人於民國（下同）八十八年九月二十日參加被告子○○為會
    首之支票互助會，每會新台幣（下同）十萬元，會首及會腳共二十七人，該會應
    至九十年十二月二十日結束。而該會於八十八年九月二十日首會當日即依個人能
    力及需要，標定得標金額及日期，各會員並開立應付會款支票由會首背書後交付
    各會員，詎被告乙○○、辛○○夫婦參加互助會標定第二、六會（得標日八十八
    年十月二十日、八十九年二月二十日）後即拒付票款不知去向；被告庚○○標定
    第三、九會（得標日八十八年十一月二十日、八十九年五月二十日）後均拒付票
    款，並稱該互助會與之無關；被告薛家慧標定第五會（八十九年一月二十日）後
    拒付票款，並於九十年七月二十五日後多次找尋未遇；被告己○○（原審判決無
    罪，自訴人不服提起上訴後，嗣後撤回上訴故已判決無罪確定）標定第十二會（
    八十九年八月二十日），於九十年七月二十日尋至被告己○○後，其表示互助會
    金額不負責，要伊另找會腳蘇日春要錢等語；被告丁○○（原審判決無罪，自訴
    人不服提起上訴後，嗣後撤回上訴故已判決無罪確定）標定第十五會（八十九年
    十一月二十日），於九十年七月二十日與其聯絡時，則稱該互助會與其無關，自
    行找第三人謝昆爐及被告子○○處理；被告癸○○（原審判決無罪，自訴人不服
    提起上訴後，嗣後撤回上訴故已判決無罪確定）標定第十三、二十七會（八十九
    年九月二十日、九十年十二月二十日），其於九十年七月二十日跳票，均無法聯
    絡；被告戊○○則於標定第十會後（八十九年七月二十日）於八十九年十二月二
    十七日開始跳票，是被告戊○○、乙○○、辛○○、庚○○、薛家慧等人得標後
    故意拒付開立之支票，係意圖自己不法所有，詐取自訴人開立之支票會款。而被
    告子○○明知本人及上開被告資力不佳，卻仍召募及讓被告戊○○等人參與互助
    會，顯以被告戊○○等人為人頭會員，共同以詐騙手法詐騙自訴人財物。另自訴
    人取得九十年七月二十日標定之會款支票後，被告子○○先於九十年七月十八日
    要求自訴人將持有另一會員被告丙○之支票暫勿提示，自訴人表示已為提示後，
    嗣於九十年七月二十五日由被告丙○向自訴人詐稱其持有自訴人所開立之九十年
    一月二十日之支票前已交由被告子○○歸還，要求自訴人先行匯款其名下勿讓其
    有退票紀錄，一週內即會歸還會款，使自訴人陷於錯誤而匯入十八萬四千元至被
    告丙○帳戶內，惟被告丙○及子○○事後均否認有上開情事，且經查證發現被告
    丙○標定日期應係九十年三月二十日，其如何能取得自訴人開立之九十年一月二
    十日之會款支票，被告子○○與丙○顯有共謀詐騙情事。因認被告子○○、戊○○、丙○、乙○○、辛○○、庚○○、薛家慧等人均涉犯有刑法第三百三十九條
    第一項之詐欺取財罪嫌云云。
二、按刑事訴訟法第三百十一條所定得提起自訴之被害人（按該第三百十一條係指民
    國二十四年修正公布之舊刑事訴訟法而言；依現行刑事訴訟法則為第三百十九條
    第一項），係指因犯罪而直接被害者而言。依法組織之公司被人侵害，雖股東之
    利益亦受影響，但直接受損害者究為公司，當以該公司為直接被害人，最高法院
    二十五年上字第一三○五號著有判例可資參照；又刑事訴訟法上所稱之犯罪被害
    人，係指因犯罪而直接受害之人而言。上訴人所訴之事縱然屬實，其直接被害人
    係屬士心企業有限公司，而非該公司負責人之上訴人，上訴人依法不得提起自訴
    ，最高法院六十八年臺上字第二一四號亦著有判例足參。又不得提起自訴而提起
    者，應諭知不受理之判決，刑事訴訟法第三百三十四條定有明文。本件於本院調
    查時，經訊問上開支票互助會之會首即被告子○○，究竟是自訴人甲○○或代理
    人壬○○參加其互助會？被告子○○則供稱，當時是壬○○以樺寶公司之名義參
    加兩會，並以其兄黃樞樺之支票支付，至於自訴人甲○○則並未見過等語在卷。
    而自訴人甲○○於本院調查時亦自承，是伊先生黃樞樺參加被告子○○之互助會
    ，並以伊先生之樺寶有限公司之支票交付上開互助會；伊本身並不認識會首即被
    告子○○以及其他支票互助會之會員，是伊之小叔即代理人壬○○認識會首即被
    告子○○，當時伊先生於民國八十八年九月中旬在醫院住院時，由伊小叔壬○○
    向伊先生黃樞樺表示要參加被告子○○之互助會，經伊先生黃樞樺同意後，所有
    事情皆由伊小叔壬○○幫忙處理；嗣自訴人甲○○於本院審理時復供承，是以樺
    寶有限公司之名義參加被告子○○之互助會等語明確在卷；而代理人壬○○於本
    院調查時亦供承，是以樺寶有限公司之名義參加被告子○○之互助會等語至明（
    本院卷第九十三頁至第九十四頁；第一八○頁）；並經自訴人甲○○與其代理人
    壬○○二人於本院調查時一致指明係互助會會單編號第十三與二十四之樺寶公司
    名義參加之互助會等語無訛在卷（本院卷第九十四頁至第九十五頁）；並有上開
    互助會會單影本在卷足憑（原審九十年度自字第三一七刑事卷宗第一宗第四頁；
    本院卷第十六頁）。由上開調查可知，本件參加被告子○○之支票互助會應係樺
    寶有限公司而非甲○○等情至明。
三、因參加被告子○○之支票互助會既係樺寶有限公司而非甲○○等情，已如上述；
    則就被告子○○所招攬之上揭支票互助會以觀，如有直接被害者，應係樺寶有限
    公司而非甲○○；故甲○○就被告子○○所招攬之前開支票互助會而言，自非該
    互助會之直接被害人。本件甲○○既非直接被害人，揆諸上開判例說明，自不得
    提起本件自訴；其竟提起本件自訴，依照前揭刑事訴訟法第三百三十四條規定，
    自應諭知為不受理之判決。
四、對於自訴人之上訴與原審判決之判斷：自訴人提起上訴，認為本件被告子○○、
    戊○○、丙○、乙○○、辛○○與庚○○及薛家慧等人債信不良，標取會款後，
    所簽發之支票即跳票，顯然有詐欺情事，指摘原判決不當，本院經審核結果，並
    無理由。惟本件甲○○因非直接被害人，自不得提起本件自訴，已如前述；原審
    竟疏未詳查，未就程序上先行調查審酌甲○○本人究竟是否為本件自訴事實所指
    之實際直接被害人，竟率而為實體上之判決，其判決顯然違法。原判決既有上開
    可議之處，顯屬無可維持，自應由本院就原判決被告子○○、戊○○、丙○、乙○○、辛○○與庚○○及薛家慧等無罪部分予以撤銷，改判如主文第二項所示自
    訴不受理之判決，以資適法。
四、又本件其餘三位被告己○○、丁○○及癸○○三人，雖經自訴人甲○○提起自訴
    該被告三人涉犯詐欺罪，惟經原審調查結果，認為無法證明該被告三人有詐欺罪
    之證據，因而判決無罪，嗣自訴人甲○○不服同時對於該三人提起上訴，惟於本
    院審理中自訴人甲○○則聲請對該三位被告己○○、丁○○及癸○○三人撤回上
    訴，並經得檢察官之同意，故該被告己○○、丁○○及癸○○三人已因自訴人甲○○之撤回上訴，致原判決諭知該三人無罪部分而告確定，併此敘明。
據上論斷，應依刑事訴訟法第三百六十九條第一項前段、第三百六十四條、第三百四
十三條、第三百三十四條，判決如主文。
中      華      民      國    九十一    年     十二     月    三十一    日
                              臺灣高等法院刑事第二十三庭
                                  審判長法  官  黃  瑞  華
                                        法  官  宋      祺
                                        法  官  陳  坤  地
右正本證明與原本無異。
不得上訴。
                                        書記官  陳  建  邦
中      華      民      國    九十二    年     一       月      二      日
